【裁判字號】    96,親,33
【裁判日期】    970320
【裁判案由】    否認子女
【裁判全文】
臺灣臺東地方法院民事判決                96年度親字第33號
原      告  乙○○
訴訟代理人  吳漢成律師
被      告  陳思
兼法定代理
人          甲○○
上列當事人間確認親子關係不存在事件，本院於97年3月6日言詞
辯論終結，判決如下：
    主  文
確認原告與被告陳思間，父子關係不存在。
原告其餘之訴駁回。
訴訟費用由原告負擔。
    事實及理由鎮
壹、程序方面：
一、按「確認法律關係之訴，非原告有即受確認判決之法律上利
    益者，不得提起之。確認證書真偽或為法律關係基礎事實存
    否之訴，亦同。前項確認法律關係基礎事實存否之訴，以原
    告不能提起他訴訟者為限。」，民事訴訟法第247條第1、2
    項定有明文。其立法意旨，係認為依原條文規定，除確認證
    書真偽之訴外，以確認法律關係成立或不成立，始得提起，
    適用範圍過於狹窄，爰將原舊條文「成立或不成立」之字樣
    刪除，使就法律關係成立或不成立及法律關係存在或不存在
    ，有即受確認判決之法律上利益者，均得提起確認之訴。且
    為發揮確認之訴預防及解決紛爭之功能，已擴大其適用範圍
    及於法律關係之基礎事實。而其所謂即受確認判決之法律上
    利益，係指因法律關係之存否不明確，致原告私法上之地位
    有受侵害之危險，而此項危險得以對於被告之確認判決除去
    者而言。又法律上父母子女關係是否存在，不僅影響雙方之
    身分，且有關於雙方因該身分而產生之法律關係亦將隨之而
    變動，故如認父母子女間並無血緣關係存在，可由該父母、
    繼承人、子女，提起否認子女，確認親子關係不存在之訴（
    參民事訴訟法第590條及民法第1063條第2項規定），以除去
    其不實之親子關係。再者，戶籍登記簿之記載，為身分之一
    種說明，其登記自有相當之證明力，故關於已為戶籍登記之
    親子關係存在與否，除經司法機關裁判確定或當事人憑有效
    證明文件申請更正外，尚非得由為登記之親子雙方協同辦理
    即可逕行更正，此觀戶籍法第27條規定之文義自明。而確認
    親子關係存否之訴，雖以事實上血緣為基礎，惟係以法律上
    之父母子女地位是否存在為訴訟標的，並非純然就事實為確
    認，故倘有確認之利益，非不得提起確認之訴。本件原告既
    主張其非被告陳思之生父，故戶政機關登記其為被告陳思
    之生父，故請求加以確認，用以除去此種不妥狀態，且此
    種不妥狀態，能以確認判決將之除去，應認原告就此有即受
    確認判決之法律上利益。
二、按訴狀送達後，原告不得將原訴變更或追加他訴，但請求之
    基礎事實同一者，不在此限，民事訴訟法第255條第1項第2
    款定有明文；又「按民法第1064條規定之準正，以非婚生子
    女，其生父與生母結婚者，視為婚生子女為要件，同法第
    1063條第2項規定提起否認之訴，亦以在婚姻關係存續中，
    夫能證明受胎期間內未與妻同居者始得為之。本題甲乙二人
    先同居後結婚，但丙為乙與甲同居前與他人所生之子，顯非
    甲乙之非婚生子女，雖甲乙二人先同居後結婚，要無該條準
    正之適用，乙即使向戶政機關申報戶籍登記丙為甲之婚生子
    ，亦不發生親子關係，應無準用同法第1063條第2項提起否
    認之訴之可言。」《司法院72年12月1日 (72)廳民一字第08
    41號函可資參照》。本件原告原提起否認子女之訴，惟因其
    主張依準正方式向戶政機關登記為被告陳思之生父，實際
    上原告並非被告陳思之生父，故於本院言詞辯論時變更為
    確認親子關係不存在，該基礎事實並未有何變更，揆諸上開
    說明，其訴之變更自屬合法。
貳、實體方面：
一、原告起訴主張：原告與被告甲○○於民國95年7月5日結婚，
    被告甲○○於婚後同年11月1日產下被告陳思，並依準正
    方式視為原告之婚生子女，然原告於96年6月11日將自己與
    被告陳思之血液及口腔黏膜細胞送科妍生物科技股份有限
    公司親子血緣鑑定，認定原告與被告陳思間無血緣關係，
    為此依民事訴訟法第247條規定提起本件訴訟等語。並聲明
    求為判決：如主文第1項所示。
二、被告甲○○則以：同意原告之請求，當初確實有懷疑被告陳
    思不是伊與原告所生的等語。
三、原告主張其與被告甲○○於民國95年7月5日結婚，被告甲○
    ○於婚後同年11月1日產下被告陳思等情，業據原告提出
    戶籍謄本可憑。經原告將自己及被告陳思之血液及口腔黏
    膜細胞送科妍生物科技股份有限公司親子血緣鑑定結果略以
    ：經測試15項DNA基因位點之分析結果，可以排除原告與被
    告陳思之親子關係，有該公司生物科技實驗室親子鑑定報
    告1紙在卷可稽，被告甲○○亦為相同之陳述，足認原告確
    非被告陳思之父親，原告之主張堪信為真實。從而，原告
    求為判決確認其與被告陳思間之親子關係不存在，洵屬有
    據，應予准許。
四、又原告既請求確認與被告陳思間親子係不存在，無庸對被
    告甲○○提起訴訟，故原告此部分請求無理由，應予駁回。
五、按「各當事人一部勝訴、一部敗訴者，其訴訟費用，由法院
    酌量情形，命兩造以比例分擔或命一造負擔，或命兩造各自
    負擔其支出之訴訟費用。」，民事訴訟法第79條定有明文。
    本件被告甲○○具狀陳稱：於結婚前已告知懷有身孕，胎兒
    可能不是原告親生的，惟原告仍堅持要娶被告甲○○，故本
    件訴訟費用應由原告負擔等語，而原告亦同意自行負擔訴訟
    費用，爰判決如主第3項所示。
參、據上論結，原告之訴為一部有理由，一部無理由，依民事訴
    訟法第79條，判決如主文。
中    華    民    國    97    年    3     月    20    日
                        民事庭法  官  黃建都
以上正本係照原本作成
如不服本判決，應於判決送達後20日之不變期間內，向本院提出
上訴狀。
                              書記官  陳俊德
中    華    民    國    97    年    3     月    20    日


司法院資訊處製作；財團法人民間司法改革基金會備份。
